---
title: "Mercado imobiliário e infraestrutura de transporte"
subtitle: "Estimativa para o prêmio de mercado do Metrô de São Paulo"
author: "Arthur Bazolli Alvarenga • PPGE/UFJF </br>Ari Francisco de Araujo Junior • Ibmec-MG </br>Admir Antonio Betarelli Junior • PPGE/UFJF"
institute: "</br>Seminário DIRUR/Ipea"
date: "2023/06/13"
lang: pt-BR
output:
  xaringan::moon_reader:
    #self_contained: true
    #chakra: libs/remark-latest.min.js
    css: [default, metropolis, metropolis-fonts]
    lib_dir: libs
    nature:
      highlightStyle: arta
      highlightLines: true
      countIncrementalSlides: false
      ratio: "16:9"
includes:
  after_body: yaml/insert-logo.html
---

```{r setup, include=FALSE}
options(
  htmltools.dir.version  = FALSE,
  htmltools.preserve.raw = FALSE # needed for windows
)

knitr::opts_chunk$set(
  #cache = TRUE,
  echo = FALSE,
  error = FALSE,
  warning = FALSE,
  message = FALSE,
  dev = "svg",
  fig.retina = TRUE,
  fig.width = 10,
  fig.height = 5,
  out.width=500, 
  out.height=500,
  fig.align = "center"
)

library(showtext)
library(readr)
library(ggplot2)
library(icons)
library(here)
library(tmap)
library(DT)

tmap_mode("view")
tmap_options(check.and.fix = TRUE,
             basemaps = c("Esri.WorldGrayCanvas", "OpenStreetMap", "Esri.WorldImagery"))

font_add_google(name = "Fira Sans", family = "Fira Sans")
showtext_auto()
```


# Motivação

.pull-left[

## Benefícios
* Diretos: deslocamento mais rápido, acesso a oportunidades
* Indiretos
  + Valorização urbana, recupera áreas degradadas
  + Aprofundamento das economias de aglomeração
]

.pull-right[

## Desafios
* Custo de construção elevado
* Restrições fiscais
* Benefícios difusos
  + difícil precificar
  + menos incentivos para mobilização política
]

</br>
</br>

> Why is it so **difficult to finance** public infrastructure that **increases the value** of the serviced land by much more than the cost of the infrastructure itself?
</br> - Shoup (1994)


---
# Objetivos

.pull-left[

* Estimar o valor percebido pela população
  + Avaliar quantitativamente o benefício da rede
  
* Inserir índice de acessibilidade no modelo
 + Aprimorar a modelagem da acessibilidade
 
* Investigar o prêmio de mercado
  + A oferta atende à demanda?
  + Primeiro passo para viablilizar operações urbanas
]




---
# Framework teórico

## Modelos de equilíbrio espacial

Característica           |AMM (Brueckner, 1987)                             | Fujita e Ogawa (1982)
:------------------------|:------------------------------------------------:|:-------------------------------------------------------:
Estrutura espacial       |Monocêntrica                                      |Monocêntrica, duocêntrica, ..., acêntrica
Solução                  |Equilíbrio único                                  |Múltiplos equilíbrios
Representação do trabalho|Atômica (CBD), **exó**gena                        |Atômica (CBD ou múltiplos BDs), **endó**gena
Agentes econômicos       |Famílias                                          |Famílias e firmas
Principal característica | $max$ consumo de terra, $min$ custo de transporte|Vantagem locacional define localização dos BDs e famílias

</br>

* Diferencial de acessibilidade (menor custo de transporte) $\rightarrow$ vantagem locacional $\rightarrow$ aumenta o valor da terra 




---
# Dados

## Imóveis

.pull-left[

* Base com 1260 apartamentos anunciados para aluguel em jun/2020
* Mapa: resíduos da regressão estrutural
  + Quartos, área, banheiro etc
  + $u > 0 \rightarrow \exists$ amenidades urbanas
* Origem: plataforma QuintoAndar
]

.pull-right[

```{r imoveis, include=TRUE}
mapa_resid <- read_rds(here("data/rds/mapa_resid.RDS"))
mapa_rede <- read_rds(here("data/rds/mapa_rede.RDS"))

mapa_rede +
  mapa_resid
```

]


---
# Dados

## Criminalidade

.pull-left[

* Número de crimes hediondos por distrito policial
* Insegurança como desamenidade urbana
* Origem: SSP/SP (2019)
]

.pull-right[

```{r crime, include=TRUE}
mapa_crime <- read_rds(here("data/rds/mapa_crime.RDS"))

mapa_crime + 
  mapa_rede
```

]


---
# Dados

## Parques

.pull-left[

* Distância geodésica à unidade mais próxima (parques e unidades de conservação)
* Arborização/espaços ao ar livre como amenidades urbanas
* Origem: GeoSampa (2021)
]

.pull-right[

```{r parques, include=TRUE}
mapa_parques <- read_rds(here("data/rds/mapa_parques.RDS"))

mapa_parques
```

]


---
# Dados

## Zoneamento

.pull-left[

* Distância geodésica à zona mais próxima
  + ZEIS-1: favelas, loteamentos irregulares etc $\rightarrow$ desamenidade em estudos anteriores
  + ZEIS-5: lotes vazios ou subutilizados  $\rightarrow$ vizinhança degradada como desamenidade
* Origem: GeoSampa (2021)
]

.pull-right[
```{r zeis, include=TRUE, error=FALSE}
mapa_zeis <- read_rds(here("data/rds/mapa_zeis.RDS"))

mapa_zeis
```

]


---
# Dados

## Acessibilidade

.pull-left[

* Índice do **Ipea** com base em dados da RAIS e *feeds* de GTFS
* Variável `CMATT60` do pacote `{aopdata}`:
  + Acessibilidade total a empregos partindo do hexágono $i$
  + Usando transporte público (ônibus + Metrô + CPTM)
* Captura a vantagem locacional:
  + Imóvel perto de centralidade: $\uparrow$ acessibilidade
  + Proximidade a estações/pontos: $\uparrow$ acessibilidade
]

.pull-right[

```{r aop, fig.width=5, dev.args = list(bg = "transparent")}
read_rds(here("data/rds/mapa_aop.RDS")) +
  theme_void(base_family = "Fira Sans")
```
]


---
# Dados

## Acessibilidade

.pull-left[

* Índice do **Ipea** com base em dados da RAIS e *feeds* de GTFS
* Variável `CMATT60` do pacote `{aopdata}`:
  + Acessibilidade total a empregos partindo do hexágono $i$
  + Usando transporte público (ônibus + Metrô + CPTM)
* Captura a vantagem locacional:
  + Imóvel perto de centralidade: $\uparrow$ acessibilidade
  + Proximidade a estações/pontos: $\uparrow$ acessibilidade
]

.pull-right[

```{r aop2, fig.width=5, dev.args = list(bg = "transparent")}
read_rds(here("data/rds/mapa_aop2.RDS")) +
  theme_void(base_family = "Fira Sans")
```
]




---
# Metodologia

.pull-left[
## Modelo hedônico

* Valor indireto de características do imóvel e amenidades urbanas
* $aluguel = \beta(S,E,A)$

### S - variáveis estruturais
* Contínuas: área, nº de banheiros, andar
* Categóricas: ar-condicionado, chuveiro a gás, mobiliado, novo/reformado, academia, sauna

### E - variáveis ambientais
* Distância a unidades de conservação, ZEIS 1, ZEIS 5
* Criminalidade no distrito
]

.pull-right[
### A - variáveis de acessibilidade
* Alternativa **I** - estrutura monocêntrica: 
  + Distância ao CBD - Sé x Faria Lima
  + Distância às estações mais próximas (Metrô e CPTM)
* Alternativa **II** - estrutura duocêntrica: 
  + Distância ao BD mais próximo (Sé ou Faria Lima)
  + Distância às estações mais próximas (Metrô e CPTM)
* Alternativa **III** - índice de oportunidades substitui CBD
  + Elimina a hipótese de emprego atomizado
  + Distância às estações mais próximas (Metrô e CPTM)
* Alternativa **IV** - índice de oportunidades substitui todas variáveis de acessibilidade
]


---
# Metodologia

* Total: oito modelos
  + Vetor de acessibilidade muda, demais constantes
  
</br>

```{r modelos, include=TRUE}
tibble::tibble(
  `Variável` = c("dist_cbd", "dist_se", "dist_farialima", "dist_metro", "dist_cptm", "cmatt60"),
  `Descrição` = c("Distância ao CBD mais próximo", "CBD = Sé", "CBD = Faria Lima", "Dist. estaçao do Metrô mais próxima", "Dist. estaçao da CPTM mais próxima", "Acessibilidade cumulativa x10"),
  `(1)` = c("•","","","•","•",""),
  `(2)` = c("","•","","•","•",""),
  `(3)` = c("","","•","•","•",""),
  `(4)` = c("•","","","•","•","•"),
  `(5)` = c("","•","","•","•","•"),
  `(6)` = c("","","•","•","•","•"),
  `(7)` = c("","","","•","•","•"),
  `(8)` = c("","","","","","•")
) %>% 
  knitr::kable(align = "c")
```


---
# Metodologia

.pull-left[

## Estimação
* Dependência espacial: MQO viesados
* Incorporar o espaço: SAR, SEM ou SAC

## Procedimento

1. Estimar por MQO
2. Testar dependência espacial: ***I* de Moran**
3. ***I*** significativo: estimar modelos espaciais
4. Escolher o mais significativo
  + Método de comparação: Tyszler (2006)
5. Testar Heterocesticidade
  + Ausente: estimar por MV
  + Presente: estimar por (G)STSLS
]

.pull-right[

### SAR
* *Spatial autorregressive*
* Defasagem na variável dependente
* $y = x\beta + \rho y + u$

### SEM
* *Spatial error model*
* Autocorrelação no termo de erro
* $y = x\beta + \lambda \xi + \varepsilon$

### SAC
* *Spatial mixed autoregressive complete*
* Ambas formas de dependência
* $y = x\beta + \rho y + \lambda \xi + \varepsilon$
]


---
# Medidas de impacto

### Modelo clássico

* Observações são independentes
* Coeficientes estimados são derivadas parciais: $\hat{\beta_k} = \partial y / \partial x_r$, efeito médio de $x_r$ em $y$

----

### Modelos espaciais
.pull-left[
* Observações são **dependentes**
  + $x_{ir}$ afeta $y_i$ **e** $y_j$; há também retroalimentação
* Requer modelagem de **impactos**
* **Diretos**
  + Efeitos locais de mudanças locais
  + $\Delta x_{ki} \rightarrow y_{i}$
  + $\bar{M}(x_k)_{direto,k} = n^{-1} \sum_{i=1}^n \partial y_i / \partial x_{ki}$
]

.pull-right[

* **Totais**
  + Efeitos locais de mudanças globais
  +  $\Delta x_{kj} \rightarrow y_{i}$, incluindo $i = j$
  + $\bar{M}(x_k)_{total,k} = n^{-1} \sum_{i=1}^n \sum_{j=1}^n \partial y_i / \partial x_{kj}$
* **Indiretos**
  + Impacto de mudança nos vizinhos; *spillovers*
  + $\Delta x_{kj} \rightarrow y_{i}$, para $i \neq j$
  + $\bar{M}(x_k)_{indireto,k} = \bar{M}(x_k)_{total,k} - \bar{M}(x_k)_{direto,k}$
]



---
# Resultados

## I de Moran

* Compara a distribuição espacial observada com um embaralhamento aleatório
* $I = (z'Wz)/(z'z)$, em que $z$ é o aluguel padronizado

$$
\begin{cases}
H_0: I \le -(n-1)^{-1} \\
H_1: I > -(n-1)^{-1}
\end{cases}
$$

.pull-center[

```{r moran, include=TRUE}
tibble::tibble(
  `Estatística` = c("I de Moran", "p-valor"),
  `(1)` = c(0.0536359, 2.2e-16),
  `(2)` = c(0.05486065, 2.2e-16),
  `(3)` = c(0.04819167, 2.2e-16),
  `(4)` = c(0.03866433, 2.2e-16),
  `(5)` = c(0.03176267, 1.118e-14),
  `(6)` = c(0.009904287, 4.352e-14),
  `(7)` = c(0.03652215, 2.2e-16),
  `(8)` = c(0.0443222, 2.2e-16)
) %>% 
  knitr::kable(align = "c", digits = 4)
```

]

* Dependência espacial em todos os cenários

---
# Resultados

## Dependência espacial
</br>

```{r sacsar, include=TRUE}
tibble::tibble(
  `Estatística` = c("ρ", "p-valor", "λ", "p-valor", "ρ", "p-valor"),
  `(1)` = c(0.27612, 0.00075604, 0.64973, 2.2622e-10, 0.42293, 2.1094e-15),	
  `(2)` = c(0.34725, 2.735e-06, 0.58769, 2.2e-16, 0.44158, 2.2e-16),	
  `(3)` = c(0.047439, 0.68781, 0.73602, 2.2e-16, 0.38, 1.1173e-08),	
  `(4)` = c(0.2945, 0.00015514, 0.58632, 2.9071e-07, 0.39773, 9.4147e-14),	
  `(5)` = c(0.35414, 9.269e-08, 0.46537, 0.00050367, 0.41902, 2.2204e-16),	
  `(6)` = c(-0.010649, 0.93165, 0.78976, 2.2e-16, 0.36661, 4.293e-08),	
  `(7)` = c(0.34765, 9.1971e-07, 0.54316, 7.7553e-06, 0.41207, 2.2e-16),	
  `(8)` = c(0.3475, 5.1363e-07, 0.53853, 0.0000096936, 0.38198, 1.199e-14)
) %>% 
  knitr::kable(align = "c", digits = 4) %>% 
  kableExtra::pack_rows("SAC", 1, 4) %>% 
  kableExtra::pack_rows("SAR", 5, 6)

```



---
# Resultados

## Impactos estimados
</br>

```{r results, include=TRUE}
tibble::tibble(
  "Variável" = c("Área (log)", "Banheiros", "Andar", "Ar-condicionado", "Chuveiro a gás", "Mobiliado", "Novo/reformado", "Academia", "Sauna", "Distância ao parque", "Distância ao Metrô", "Distância à ZEIS-1", "Distância à ZEIS-5", "Crimes Hediondos (log)", "Distância à CPTM", "Distância ao CBD", "Acessibilidade (% empregos em 60 min.)"),
  "Direto (1)" = c("0.5154***","0.0736***","0.0061***","0.1499***","0.0921***","0.1141***","0.0899***","0.0843***","0.0784**","-0.0307***","0.0222","0.0492***","-0.1136***","-0.0646***","0.0141","-0.0233*","-"),
  "Indireto (1)" = c("0.3687***","0.0526**","0.0043*","0.1072**","0.0659**","0.0816**","0.0643**","0.0603**","0.0561*","-0.0219**","0.0159","0.0352***","-0.0813**","-0.0462**","0.0101","-0.0166*","-"),
  "Total (1)" = c("0.8841***","0.1262***","0.0104**","0.2571***","0.1579***","0.1958***","0.1541***","0.1447***","0.1345**","-0.0526***","0.0381","0.0843***","-0.1949***","-0.1107***","0.0243","-0.0399*","-"),
  "Direto (7)" = c("0.5131***","0.0751***","0.0059***","0.149***","0.0908***","0.1153***","0.0887***","0.0828***","0.0779**","0.0207***","0.0347*","0.0432***","0.1205***","0.0462***","0.0058","-","0.0376***"),
  "Indireto (7)" = c("0.4273***","0.0625***","0.0049**","0.1241***","0.0756***","0.096***","0.0738**","0.0689**","0.0649*","-0.0173**","0.0289*","0.036***","-0.1004***","-0.0385**","0.0049","-","0.0313**"),
  "Total (7)" = c("0.9404***","0.1376***","0.0108**","0.2731***","0.1664***","0.2114***","0.1625***","0.1517***","0.1429**","-0.038***","0.0636*","0.0791***","0.2209***","0.0847***","0.0107","-","0.0689***")
) %>% 
  DT::datatable(options = list(pageLength = 6))
```


---
# Resultados

## Proximidade ao Metrô

* Relevante em todos os modelos:
  + Prêmio de mercado para o diferencial de acessibilidade

```{r metro, include=TRUE}
tibble::tibble(
  Modelo = c("(1)", "(2)", "(3)", "(4)", "(5)", "(6)", "(7)", "(8)"),
  Direto = c("-0.0646***","-0.0541***","-0.0736***","-0.0474***","-0.0374**","-0.0507***","-0.0462***","-"),
  Indireto = c("-0.0462**","-0.0471**","-0.0363*","-0.0352**","-0.0296*","-0.0329*","-0.0385**","-"),
  Total = c("-0.1107***","-0.1013***","-0.1099***","-0.0826***","-0.0670**","-0.0837***","-0.0847***","-"),
) %>% 
  t() %>% 
  knitr::kable(align = "c")
```


---
# Resultados

## Proximidade à CPTM

* Sinal contrário ao esperado
* Não significativo em todos os modelos 
  + Prêmio de mercado **não** identificado
  
```{r cptm, include=TRUE}
tibble::tibble(
  Modelo = c("(1)", "(2)", "(3)", "(4)", "(5)", "(6)", "(7)", "(8)"),
  Direto = c("0.0141","0.0057","0.0031","0.0124","0.0088","0.0068","0.0058","-"),
  Indireto = c("0.0101","0.005","0.0015","0.0092","0.0070","0.0044","0.0049","-"),
  Total = c("0.0243","0.0107","0.0047","0.0216","0.0157","0.0112","0.0107","-"),
) %>% 
  t() %>% 
  knitr::kable(align = "c")
```


---
# Resultados

## Metrô x CPTM

.pull-left[
### Na literatura nacional

* Hermann e Haddad (2005)
  + São Paulo (SP)
  + CPTM significante
  + Metrô com sinal trocado e não significante
  

* Seabra *et al.* (2016)
  + Recife (PE)
  + Metrorec com sinal trocado e irrelevante
]


.pull-right[
### Neste trabalho

* **Mesma** cidade, resultados **opostos** a Hermann e Haddad (2005)
  + Diferença temporal $\approx$ 15 anos
]


---
# Resultados

## Metrô x CPTM

.pull-left[
### Possíveis causas

Acessibilidade
* Metrô atinge melhor as centralidades
* Abrangência: município (Metrô) x RMSP (CPTM)

Ambiente/outros
* Nível predominante: subterrâneo (Metrô) x superfície (CPTM)
  + Poluição sonora
  + Poluição visual (?)
* Entorno: controles (ZEIS, Criminalidade) podem não filtrar tudo
* Fator cultural: imagem do "trem de subúrbio"
]

.pull-right[

```{r metro-evol, fig.width=5, dev.args = list(bg = "transparent")}
read_rds(here("data/rds/mapa_inaug.RDS")) +
  theme_void(base_family = "Fira Sans")
```

]


---
# Resultados

## Distância ao CBD

* Valores negativos e significativos nos modelos (1) a (4)
  + Gradiente de preços partindo do(s) CBD(s)
  + Resultado em linha com a teoria

* Modelo (1) - duocêntrico
    + Impacto direto: -2,30%
    + Impacto indireto: -1,77%

* A partir do modelo (5):
  + Distância ao CBD perde significância a 5%


---
# Resultados

## Acessibilidade cumulativa

* Positiva e significativa em todos os cenários

* Impactos totais dobram do modelo (4) para o modelo (8)
  + Efeito da exclusão das demais variáveis de acessibilidade
  
* Modelo (7): acessibilidade no lugar do CBD
  + Impacto direto: 3,83%
  + Impacto indireto: 3,30%
  
  
---
# Considerações finais

.pull-left[
### Metrô implica prêmio de mercado

* Próximo passo: avaliar o potencial de métodos compartilhados de financiamento
  + Operações Urbanas Consorciadas
  + *Transit Oriented Development*
  + *Land Readjustment*

* Por outro lado: 
  + Pode refletir estoque imobiliário incapaz de acompanhar a demanda
  + Avaliar os custos e benefícios sociais dos limites construtivos
]

.pull-right[
### Índice captura vantagem locacional

* Permite flexibilizar a teoria
  
### As duas variáveis podem coexistir

* Mesmo com o índice, o metrô se mantém significativo
* Existe um diferencial de mercado para além da acessibilidade
]


---
# Obrigado!

.pull-left[.pull-down[

### Arthur Bazolli Alvarenga

<a href="mailto:arthur.bazolli@estudante.ufjf.br">
`r icons::fontawesome("paper-plane")` arthur.bazolli@estudante.ufjf.br
</a>

<a href="https://baarthur.github.io/metro_sp/">
`r icons::fontawesome("link")` baarthur.github.io
</a>

<a href="http://twitter.com/baarthur0">
`r icons::fontawesome("twitter")` @baarthur0
</a>

<a href="http://github.com/baarthur">
`r icons::fontawesome("github")` @baarthur
</a>

<br><br><br>

]]


.pull-right[.pull-down[

### Ari Francisco de Araujo Junior

<a href="mailto:ari.junior@professores.ibmec.edu.br">
`r icons::fontawesome("paper-plane")` ari.junior@professores.ibmec.edu.br
</a>


### Admir Antonio Betarelli Junior

<a href="mailto:admir.betarelli@ufjf.br">
`r icons::fontawesome("paper-plane")` admir.betarelli@ufjf.br
</a>

<br><br><br>

]]



